臺灣高等法院刑事判決　　　　　　　　96年度上易字第1397號
上　訴　人　臺灣臺北地方法院檢察署檢察官
被　　　告　甲○○
上列上訴人因被告侵占案件，不服臺灣臺北地方法院96年度易字
第800號，中華民國96年5月21日第一審判決（起訴案號：臺灣臺
北地方法院檢察署96年度偵字第2485號），提起上訴，本院判決
如下：
    主  文
上訴駁回。
    理  由
一、本案經本院審理結果，認第一審判決對被告甲○○被訴侵占
    部分為無罪之諭知（另被告被訴竊盜部分，處拘役參拾日，
    以新臺幣壹仟元折算壹日；緩刑貳年），核無不當，應予維
    持，並引用第一審判決書記載之證據及理由（如附件）。
二、檢察官上訴意旨略以：原審判決被告甲○○侵占部分無罪，
    無非係以扣案鑰匙非遺失物等為其論據，惟查：(一)被告撿到
    的機車鑰匙1串，共有4支鑰匙（見偵卷第23頁照片），其中
    1把經被告用以竊得停放於鑰匙旁邊之ITS－097號重機車，
    而鑰匙是一種開鎖工具，為攜帶方便，民眾通常多係將住家
    及交通工具之鑰匙串在一起。在正常情形下，鑰匙之所有權
    人應該不會把可以開啟住家以及交通工具的4支鑰匙，如原
    審所述「放棄所有權之意思而拋棄」。(二)鑰匙經使用後，即
    非嶄新，而鑰匙之功能在於開鎖，他人若取得吾人之鑰匙，
    即可取得吾人其餘更具價值之物品，況刑法侵占遺失物之構
    成要件並未以遺失物須嶄新或經濟價值高為其要件，原審徒
    以扣案之鑰匙4支經濟價值甚微，並非嶄新，而認為極有可
    能係他人拋棄之物品，實屬誤會。(三)實務上對於犯罪嫌疑人
    以地上撿到的鑰匙竊得交通工具之案件，論以侵占遺失物及
    竊盜罪之案例所在多有，請參見所附臺灣高等法院95年度上
    訴字第1636號、臺灣臺北地方法院96年度易字第486號判決
    。(四)自本件客觀事實而言，被告供稱係在新店郵局旁邊撿到
    一串鑰匙，因為有點像機車鑰匙，就在新店郵局旁隨意插進
    機車鑰匙孔試圖發動（參見偵卷第8頁），機車鑰匙是在機
    車附近撿到的（參見偵卷第38頁）等，足見被告亦認為上開
    鑰匙應係附近車主遺失之物品，而試試看可否發動停放附近
    之機車。(五)綜上所述，扣案之4支鑰匙有其用途，係不知名
    之原所有權人遺失之物品，或脫離本人持有之物，本署就此
    部分犯行已經提出鑰匙1串、照片1張、被告之供述作為證據
    ，原審對此明顯之客觀證據，視而不見，又以與一般民眾日
    常生活事實相違背之個人經驗，無視卷證資料及被告自白，
    徒以「卷內無任何資料可佐該鑰匙為他人遺失遺忘之物品」
    等語，認定被告無罪，其判決謬誤，至為明顯。本件原審判
    決，認事用法既有違誤，爰請將原判決撤銷，更為適當合法
    之判決云云。
三、按犯罪事實應依證據認定之，無證據不得認定其犯罪事實；
    不能證明被告犯罪者，應諭知無罪之判決，刑事訴訟法第15
    4條第2項、第301條第1項分別定有明文。次按認定犯罪事實
    所憑之證據，雖不以直接證據為限，間接證據亦包括在內；
    然而無論直接或間接證據，其為訴訟上之證明，須於通常一
    般之人均不致有所懷疑，而得確信其為真實之程度者，始得
    據為有罪之認定，倘其證明尚未達到此一程度，而有合理之
    懷疑存在時，事實審法院復已就其心證上理由予以闡述，敘
    明其如何無從為有罪之確信，因而為無罪之判決，尚不得任
    意指為違法。刑事訴訟法第161條已於民國91年2月8日修正
    公布，其第一項規定：檢察官就被告犯罪事實，應負舉證責
    任，並指出證明之方法。因此，檢察官對於起訴之犯罪事實
    ，應負提出證據及說服之實質舉證責任。倘其所提出之證據
    ，不足為被告有罪之積極證明，或其指出證明之方法，無從
    說服法院以形成被告有罪之心證，基於無罪推定之原則，自
    應為被告無罪判決之諭知；本件原審審判時，修正之刑事訴
    訟法關於舉證責任之規定，已經公布施行，檢察官仍未提出
    適合於證明犯罪事實之積極證據，並說明其證據方法與待證
    事實之關係；原審對於卷內訴訟資料，復已逐一剖析，參互
    審酌，仍無從獲得有罪之心證，因而維持第一審諭知無罪之
    判決，於法洵無違誤。最高法院76年台上字第4986號、92年
    台上字第128號分別著有判例。經查：
  (一)刑法第337條之侵占遺失物罪，以所侵占者，須為遺失物、
    漂流物或其他離本人所持有之物，為其犯罪構成要件，此觀
    諸該法條之規定自明。次按稱「遺失物」，係指物之本人無
    拋棄之意思，因偶然因素，致失其持有，經撿獲者而言（王
    振興先生著「刑法分則實用」第三冊第606頁參照）。又，
    刑法第337條所謂離本人所持有之物，係指物之離其持有，
    非出於本人之意思者而言（最高法院50年臺上字第2031號判
    例意旨參照）。
  (二)復查，近二、三十年來國內經濟突飛猛進，個人物質生活亦
    大加改善，參兩家之內即見有汽車、戶戶皆有機車，汽、機
    車之更換已係常見之景況，此為週知之事實。因之，汽、機
    車鑰匙之拋棄，尚屬常有之事；從而，公訴人茍認為本案被
    告取得之鑰匙，其原持有者本人並無拋棄之意思，而係因偶
    然因素，致失其持有，或該鑰匙之離其原持有人持有，非出
    於本人之意思；自應由公訴人負舉證責任。
  (三)乃公訴人對於本案扣得之鑰匙係屬何種型式之機車，究竟有
    如何確切之證據，足認其原持有者本人並無拋棄之意思，而
    係因偶然因素，致失其持有；或該鑰匙之離其原持有人持有
    ，非出於本人之意思各節，並未能提出適當之舉證。僅以「
    機車鑰匙1串共有4支鑰匙」、「鑰匙之功能在於開鎖，他人
    若取得吾人之鑰匙，即可取得吾人其餘更具價值之物品」、
    「被告供稱係在新店郵局旁邊撿到一串鑰匙，因為有點像機
    車鑰匙，就在新店郵局旁隨意插進機車鑰匙孔試圖發動，機
    車鑰匙是在機車附近撿到的等，足見被告亦認為上開鑰匙應
    係附近車主遺失之物品，而試試看可否發動停放附近之機車
    」等揣測之詞，及與本案事實毫無相關之本院95年度上訴字
    第1636號、臺灣臺北地方法院96年度易字第486號判決等，
    均核與本案事實之認定無關之其他資料，推論「扣案之4支
    鑰匙有其用途，係不知名之原所有權人遺失之物品，或脫離
    本人持有之物」；尚難認已盡適當之舉證責任。
  (四)檢察官既未提出適合於證明犯罪事實之積極證據，並說明其
    證據方法與待證事實之關係；本院自仍無從獲得有罪之心證
    ，揆諸首揭高法院76年台上字第4986號、92年台上字第128
    號判例意旨，自應維持第一審諭知無罪之判決。
  (五)檢察官之上訴為無理由，應予駁回。
據上論結，應依刑事訴訟法第373條、第368條，判決如主文。
本案經檢察官侯千姬到庭執行職務。
中　　華　　民　　國　　96　　年　　8 　　月　　30　　日
　　　　　　　　　刑事第十庭    審判長法　官 楊炳禎
　　　　　　　　　　　　　　　　　　  法　官 黃俊明
　　　　　　　　　　　　　　　　　　  法　官 陳博志
以上正本證明與原本無異。
不得上訴。
                                      書記官 陳嘉文
中　　華　　民　　國　　96　　年　　9 　　月　　3 　　日
